ACORDAO-COMPLETO-2534569

ACÓRDÃO 6745/2022 ATA 37/2022 - SEGUNDA CÂMARA

VISTOS, relatados e discutidos estes autos de tomada de contas especial instaurada pela Secretaria Especial da Cultura, em desfavor de Faz Assessoria Planejamento e Eventos Culturais Ltda (CNPJ: 94.584.216/0001-95) e Marco Aurelio Araújo Kroeff (CPF: XXX.894.950-XX) , em razão de não comprovação da regular aplicação dos recursos repassados pela União, captados por força do projeto cultural Pronac 121382, cujo nome é "Presença Cultural 2ª edição".
ACORDAM os Ministros do Tribunal de Contas da União, reunidos em Sessão da 2ª Câmara, ante as razões expostas pelo Relator, em:
9.1. rejeitar as alegações de defesa dos responsáveis Faz Assessoria Planejamento e Eventos Culturais Ltda (CNPJ: 94.584.216/0001-95) e Marco Aurelio Araújo Kroeff (CPF: XXX.894.950-XX) ;
9.2. julgar irregulares, nos termos dos arts. 1º, inciso I, 16, inciso III, alíneas b e c, da Lei 8.443/1992, c/c os arts. 19 e 23, inciso III, da mesma Lei, as contas dos responsáveis Faz Assessoria Planejamento e Eventos Culturais Ltda (CNPJ: 94.584.216/0001-95) e Marco Aurelio Araújo Kroeff (CPF: XXX.894.950-XX) , condenando-os solidariamente ao pagamento das importâncias a seguir especificadas, atualizadas monetariamente e acrescidas dos juros de mora, calculadas a partir das datas discriminadas até a data da efetiva quitação do débito, fixando-lhes o prazo de quinze dias, para que comprovem, perante o Tribunal, o recolhimento das referidas quantias aos cofres do Fundo Nacional de Cultura, nos termos do art. 23, inciso III, alínea "a", da citada lei, c/c o art. 214, inciso III, alínea "a", do Regimento Interno do TCU.  
9.3. débitos relacionados ao responsável Faz Assessoria Planejamento e Eventos Culturais Ltda (CNPJ: 94.584.216/0001-95) em solidariedade com Marco Aurelio Araújo Kroeff (CPF: XXX.894.950-XX) :
	Data de ocorrência
	Valor histórico (R$) 

	1/2/2013
	49.753,21

	25/4/2013
	125.000,00

	13/8/2013
	9.762,60

	19/8/2013
	9.762,60

	4/9/2013
	100.000,00

	27/9/2013
	18.000,00

	4/12/2013
	60.000,00

	4/12/2013
	80.000,00

	24/12/2013
	58.000,00

	17/1/2014
	19.000,00

	14/1/2014
	12.000,00

	15/4/2014
	10.000,00

	4/4/2014
	20.000,00

	4/4/2014
	50.000,00

	4/4/2014
	65.000,00

	22/4/2014
	20.000,00

	22/4/2014
	20.000,00

	9/5/2014
	30.041,34

	5/8/2014
	10.000,00

	19/9/2014
	10.000,00

9.4. aplicar individualmente aos responsáveis Faz Assessoria Planejamento e Eventos Culturais Ltda (CNPJ: 94.584.216/0001-95) e Marco Aurelio Araújo Kroeff (CPF: XXX.894.950-XX) , a multa prevista no art. 57 da Lei 8.443/1992 c/c o art. 267 do Regimento Interno do TCU, no valor de R$ 30.000,00 fixando-lhes o prazo de quinze dias, a contar da notificação, para que comprovem, perante o Tribunal (art. 214, III, alínea "a", do Regimento Interno do TCU) , o recolhimento da dívida aos cofres do Tesouro Nacional, atualizada monetariamente desde a data deste acórdão até a data do efetivo recolhimento, se paga após o vencimento, na forma da legislação em vigor;
9.5. autorizar, desde logo, a cobrança judicial das dívidas, caso não atendidas as notificações, na forma do disposto no art. 28, inciso II, da Lei 8.443/1992;
9.6. autorizar também, desde logo, se requerido, com fundamento no art. 26, da Lei 8.443, de 1992, c/c o art. 217, §1º, do Regimento Interno do TCU, o parcelamento das dívidas em até 36 parcelas, incidindo, sobre cada parcela, corrigida monetariamente, os correspondentes acréscimos legais, fixando-lhes o prazo de quinze dias, a contar do recebimento da notificação, para comprovarem, perante o Tribunal, o recolhimento da primeira parcela, e de trinta dias, a contar da parcela anterior, para comprovarem o recolhimento das demais parcelas, devendo incidir, sobre cada valor mensal, atualizado monetariamente, os juros de mora devidos, na forma prevista na legislação em vigor, alertando as responsáveis de que a falta de comprovação do recolhimento de qualquer parcela importará o vencimento antecipado do saldo devedor, nos termos do § 2º do art. 217 do Regimento Interno deste Tribunal;
9.7. enviar cópia deste Acórdão à Procuradoria da República no Estado do Rio Grande do Sul, nos termos do § 3º do art. 16 da Lei 8.443/1992, c/c o § 7º do art. 209 do Regimento Interno do TCU, para adoção das medidas cabíveis;
9.8. enviar cópia deste Acórdão à Secretaria Especial da Cultura e aos responsáveis, para ciência;
9.9. informar à Procuradoria da República no Estado do Rio Grande do Sul, à Secretaria Especial da Cultura e aos responsáveis que a presente deliberação, acompanhada do Relatório e do Voto que a fundamenta, está disponível para a consulta no endereço www.tcu.gov.br/acordaos, além de esclarecer que, caso requerido, o TCU poderá fornecer, sem custos, as correspondentes cópias, de forma impressa; e
9.10. informar à Procuradoria da República no Estado do Rio Grande do Sul que, nos termos do parágrafo único do art. 62 da Resolução TCU 259/2014, os procuradores e membros do Ministério Público credenciados nesta Corte podem acessar os presentes autos de forma eletrônica e automática, ressalvados apenas os casos de eventuais peças classificadas como sigilosas, as quais requerem solicitação formal.

Tomada de contas especial instaurada por Secretaria Especial da Cultura, em desfavor de Faz Assessoria Planejamento e Eventos Culturais Ltda e Marco Aurelio Araújo Kroeff, em razão de não comprovação da regular aplicação dos recursos repassados pela União, captados por força do projeto cultural Pronac 121382, cujo nome é PRESENÇA CULTURAL 2ª edição.

Segunda Câmara

Secretaria Especial da Cultura.

3. Responsáveis: Faz Assessoria Planejamento e Eventos Culturais Ltda (94.584.216/0001-95); Marco Aurelio Araujo Kroeff (XXX.894.950-XX).

13.1. Ministros presentes: Augusto Nardes e Antonio Anastasia (Relator).
13.2. Ministro-Substituto convocado: Marcos Bemquerer Costa (na Presidência).

ANTONIO ANASTASIA

Este processo trata de tomada de contas especial instaurado pela Secretaria Especial da Cultura, em desfavor de Faz Assessoria Planejamento e Eventos Culturais Ltda (CNPJ: 94.584.216/0001-95) e Marco Aurelio Araújo Kroeff (CPF: XXX.894.950-XX) , em razão de não comprovação da regular aplicação dos recursos repassados pela União, captados por força do projeto cultural Pronac 121382, cujo nome é "PRESENÇA CULTURAL 2ª edição".
2. Na sequência, transcrevo a instrução ofertada pela SecexTCE (peça 62) que contou com parecer concordante do Ministério Público junto ao Tribunal (peça 65) , de lavra do douto Procurador Júlio Marcelo de Oliveira.
"INTRODUÇÃO
Cuidam os autos de tomada de contas especial instaurada por Secretaria Especial da Cultura, em desfavor de Faz Assessoria Planejamento e Eventos Culturais Ltda (CNPJ: 94.584.216/0001-95) e Marco Aurelio Araújo Kroeff (CPF: XXX.894.950-XX) , em razão de não comprovação da regular aplicação dos recursos repassados pela União, captados por força do projeto cultural Pronac 121382, cujo nome é "PRESENÇA CULTURAL 2ª edição".
HISTÓRICO
Em 14/2/2019, com fundamento na IN/TCU 71/2012, alterada pela IN/TCU 76/2016 e DN/TCU 155/2016, o dirigente da instituição Secretaria Especial da Cultura autorizou a instauração da tomada de contas especial (peça 33) . O processo foi registrado no sistema e-TCE com o número 68/2020.
A Portaria de Aprovação nº 260 de 04/05/2012, autorizou a captação do valor de apoio, totalizando R$ 858.125,00, no período de 07/05/2012 a 31/12/2014 (peça 5) , com prazo para execução dos recursos 21/01/2013 a 31/12/2014, recaindo o prazo para prestação de contas em 31/1/2015.
A empresa proponente captou recursos autorizados, no montante de R$ 776.319,75, conforme atestam os recibos (peça 7) e/ou extratos bancários (peças 19 e 34) .
O fundamento para a instauração da Tomada de Contas Especial, conforme consignado na matriz de responsabilização elaborada pelo tomador de contas, foi a constatação da seguinte irregularidade: 
Inexecução total do objeto do PRESENÇA CULTURAL- 2ª edição. O evento seria uma mostra artística, com apresentações de grupos de música instrumental, proporcionando um grande espetáculo em quatro cidades do Rio Grande do Sul, renovando a cultura popular e elevando a expressão da arte instrumental à população, valorizando ritmos regionais e contemporâneos.
Os responsáveis arrolados na fase interna foram devidamente comunicados e, diante da ausência de justificativas suficientes para elidir a irregularidade e da não devolução dos recursos, instaurou-se a tomada de contas especial.
	No relatório (peça 38) , o tomador de contas concluiu que o prejuízo importaria no valor original de R$ 776.319,75, imputando-se a responsabilidade a Faz Assessoria Planejamento e Eventos Culturais Ltda e Marco Aurelio Araújo Kroeff, na condição de dirigente.
		Em 15/8/2020, a Controladoria-Geral da União emitiu o relatório de auditoria (peça 41) , em concordância com o relatório do tomador de contas. O certificado de auditoria e o parecer do dirigente do órgão de controle interno concluíram pela irregularidade das presentes contas (peças 42 e 43) .
	Em 24/8/2020, o ministro responsável pela área atestou haver tomado conhecimento das conclusões contidas no relatório e certificado de auditoria, bem como do parecer conclusivo do dirigente do órgão de controle interno, manifestando-se pela irregularidade das contas, e determinou o encaminhamento do processo ao Tribunal de Contas da União (peça 44) .
Na instrução inicial (peça 48) , analisando-se os documentos nos autos, concluiu-se pela necessidade de realização de citação para a seguinte irregularidade: 
Irregularidade 1: não comprovação da boa e regular aplicação dos recursos federais repassados por força do Projeto Cultural Pronac 108691 em decorrência da não demonstração do cumprimento do objeto pactuado com o Ministério da Cultura e da realização de atividades distintas das previstas no plano de trabalho.
	Evidências da irregularidade: documentos técnicos presentes nas peças 1, 2, 9, 22 e 23.
	Normas infringidas: Art. 37, caput, c/c o art. 70, parágrafo único, da Constituição da República Federativa do Brasil; art. 93, do Decreto-lei 200/1967; art. 66, do Decreto 93.872/1986. IN nº 1/2012: art. 6, inciso V; art. 70, caput; art. 86.
	Débitos relacionados aos responsáveis Marco Aurelio Araújo Kroeff (CPF: XXX.894.950-XX) e Faz Assessoria Planejamento e Eventos Culturais Ltda (CNPJ: 94.584.216/0001-95) :
	Data de ocorrência
	Valor histórico (R$) 

	1/2/2013
	49.753,21

	25/4/2013
	125.000,00

	13/8/2013
	9.762,60

	19/8/2013
	9.762,60

	4/9/2013
	100.000,00

	27/9/2013
	18.000,00

	4/12/2013
	60.000,00

	4/12/2013
	80.000,00

	24/12/2013
	58.000,00

	17/1/2014
	19.000,00

	14/1/2014
	12.000,00

	15/4/2014
	10.000,00

	4/4/2014
	20.000,00

	4/4/2014
	50.000,00

	4/4/2014
	65.000,00

	22/4/2014
	20.000,00

	22/4/2014
	20.000,00

	9/5/2014
	30.041,34

	5/8/2014
	10.000,00

	19/9/2014
	10.000,00

		Cofre credor: Fundo Nacional de Cultura.
		Responsável: Marco Aurelio Araújo Kroeff (CPF: XXX.894.950-XX) .
Conduta: não apresentar documentos que evidenciassem a execução do objeto conforme o pactuado com o Ministério da Cultura, já que foram apresentadas fotografias manipuladas digitalmente e não foi enviado clipping de reportagens espontâneas que corroborasse as informações da prestação de contas final e a apresentação das atrações musicais; realizar atividades não previstas no plano de trabalho aprovado e que não tinham natureza cultural.
Nexo de causalidade: a não apresentação dos documentos que evidenciassem a execução do objeto conforme o pactuado com o Ministério da Cultura impediu a comprovação de que foi gerado o benefício esperado à população, gerando danos ao erário; enquanto a realização de atividades não previstas no plano de trabalho aprovado e que não tinham natureza cultural implica a utilização de recursos em finalidade diversa da esperada e que não geraria o benefício esperado à população, gerando danos ao erário.
Culpabilidade: não há excludentes de ilicitude, de culpabilidade e de punibilidade; é razoável supor que tinha consciência da ilicitude de sua conduta; era exigível conduta diversa da praticada, qual seja, apresentar os documentos que evidenciassem a execução do objeto conforme o pactuado e realizar apenas as atividades previstas no plano de trabalho e com natureza cultural. 
	Responsável: Faz Assessoria Planejamento e Eventos Culturais Ltda (CNPJ: 94.584.216/0001-95) .
Conduta: não apresentar documentos que evidenciassem a execução do objeto conforme o pactuado com o Ministério da Cultura, já que foram apresentadas fotografias manipuladas digitalmente e não foi enviado clipping de reportagens espontâneas que corroborasse as informações da prestação de contas final e a apresentação das atrações musicais; realizar atividades não previstas no plano de trabalho aprovado e que não tinham natureza cultural.
Nexo de causalidade: a não apresentação dos documentos que evidenciassem a execução do objeto conforme o pactuado com o Ministério da Cultura impediu a comprovação de que foi gerado o benefício esperado à população, gerando danos ao erário; enquanto a realização de atividades não previstas no plano de trabalho aprovado e que não tinham natureza cultural implica a utilização de recursos em finalidade diversa da esperada e que não geraria o benefício esperado à população, gerando danos ao erário.
Culpabilidade: não há excludentes de ilicitude, de culpabilidade e de punibilidade; é razoável supor que seus administradores tinham consciência da ilicitude de sua conduta; era exigível conduta diversa da praticada, qual seja, apresentar os documentos que evidenciassem a execução do objeto conforme o pactuado e realizar apenas as atividades previstas no plano de trabalho e com natureza cultural. 
Encaminhamento: citação.
Em cumprimento ao pronunciamento da unidade (peça 50) , foi efetuada citação dos responsáveis, nos moldes adiante:
 Faz Assessoria Planejamento e Eventos Culturais Ltda - promovida a citação do responsável, conforme delineado adiante:
	Comunicação: Ofício 40369/2021 - Seproc (peça 53) 
Data da Expedição: 6/9/2021
Data da Ciência: 13/9/2021 (peça 55) 
Nome Recebedor: Bernadete Kroeff
Observação: Ofício enviado para o endereço do responsável, conforme pesquisa na base de dados no sistema da Receita Federal, custodiada pelo TCU (peça 52) .
Fim do prazo para a defesa: 28/9/2021
	
 Marco Aurelio Araújo Kroeff - promovida a citação do responsável, conforme delineado adiante:
	Comunicação: Ofício 40368/2021 - Seproc (peça 54) 
Data da Expedição: 6/9/2021
Data da Ciência: 13/9/2021 (peça 56) 
Nome Recebedor: Bernadete Kroeff 
Observação: Ofício enviado para o endereço do responsável, conforme pesquisa na base de dados no sistema da Receita Federal, custodiada pelo TCU (peça 52) .
Fim do prazo para a defesa: 28/9/2021
	
Conforme Despacho de Conclusão das Comunicações Processuais (peça 60) , as providências inerentes às comunicações processuais foram concluídas. 
Os responsáveis Faz Assessoria Planejamento e Eventos Culturais Ltda e Marco Aurelio Araújo Kroeff apresentaram alegações de defesa (peça 57) , as quais serão analisadas no "exame técnico".
ANÁLISE DOS PRESSUPOSTOS DE PROCEDIBILIDADE DA IN/TCU 71/2012
Avaliação de Viabilidade do Exercício do Contraditório e Ampla Defesa
	Verifica-se que não houve o transcurso de mais de dez anos desde o fato gerador sem que tenha havido a notificação dos responsáveis pela autoridade administrativa federal competente (art. 6º, inciso II, c/c art. 19 da IN/TCU 71/2012, modificada pela IN/TCU 76/2016) , uma vez que o fato gerador da irregularidade sancionada ocorreu em 19/9/2014, e os responsáveis foram notificados sobre a irregularidade pela autoridade administrativa competente por meio do edital publicado em 19/2/2019 (peça 31) .
Valor de Constituição da TCE 	
	Verifica-se, ainda, que o valor atualizado do débito apurado (sem juros) em 1/1/2017 é de R$ 980.548,94, portanto superior ao limite mínimo de R$ 100.000,00, na forma estabelecida conforme os arts. 6º, inciso I, e 19 da IN/TCU 71/2012, modificada pela IN/TCU 76/2016. 
OUTROS PROCESSOS/DÉBITOS NOS SISTEMAS DO TCU COM OS MESMOS RESPONSÁVEIS
	Informa-se que foram encontrados processos no Tribunal com os mesmos responsáveis:
	Responsável
	Processo

	Faz Assessoria Planejamento e Eventos Culturais Ltda
	Processo 000.809/2020-9 [TCE, aberto, "TCE instaurada pelo (a) Secretaria Especial de Cultura em razão de Não comprovação da regular aplicação dos recursos repassados pela União, Lei Rouanet, que teve por objeto A São Leopoldo Fest é a mais tradicional festa do município. O evento comemora a chegada dos alemães em São Leopoldo, berço da imigração germânica. Gastronomia, danças, costumes, trajes, cultura e todo o legado do povo alemão são ingredientes dessa grande festividade. Em sua 11ª edição, o evento terá a valorização da cultura e a reafirmação histórica do Município, com destaque maior ao folclore e artesanato germânicos. (nº da TCE no sistema: 799/2018) "]
Processo 024.643/2020-3 [TCE, aberto, "TCE instaurada pelo (a) Secretaria Especial de Cultura em razão de Omissão no dever de prestar contas, Lei nº 8.313/1991 (Lei federal de Incentivo à Cultura/Rouanet) , que teve por objeto Realização de espetáculos gratuitos de música instrumental em Porto Alegre, Esteio e Tramandaí (RS) , com apresentações dos grupos Luciano Maia Instrumental, Quartchêto e Renato Borghetti.  (nº da TCE no sistema: 65/2020) "]

	Marco Aurelio Araújo Kroeff
	Processo 000.809/2020-9 [TCE, aberto, "TCE instaurada pelo (a) Secretaria Especial de Cultura em razão de Não comprovação da regular aplicação dos recursos repassados pela União, Lei Rouanet, que teve por objeto A São Leopoldo Fest é a mais tradicional festa do município. O evento comemora a chegada dos alemães em São Leopoldo, berço da imigração germânica. Gastronomia, danças, costumes, trajes, cultura e todo o legado do povo alemão são ingredientes dessa grande festividade. Em sua 11ª edição, o evento terá a valorização da cultura e a reafirmação histórica do Município, com destaque maior ao folclore e artesanato germânicos. (nº da TCE no sistema: 799/2018) "]
Processo 024.643/2020-3 [TCE, aberto, "TCE instaurada pelo (a) Secretaria Especial de Cultura em razão de Omissão no dever de prestar contas, Lei nº 8.313/1991 (Lei federal de Incentivo à Cultura/Rouanet) , que teve por objeto Realização de espetáculos gratuitos de música instrumental em Porto Alegre, Esteio e Tramandaí (RS) , com apresentações dos grupos Luciano Maia Instrumental, Quartchêto e Renato Borghetti.  (nº da TCE no sistema: 65/2020) "]

	Informa-se que foi encontrado débito imputável aos responsáveis em outra TCE registrada no sistema e-TCE:
	Responsável
	TCE

	Faz Assessoria Planejamento e Eventos Culturais Ltda
	1641/2018 (R$ 335.000,00) - Aguardando ajustes do instaurador

	Marco Aurelio Araújo Kroeff
	1641/2018 (R$ 335.000,00) - Aguardando ajustes do instaurador

	A tomada de contas especial está, assim, devidamente constituída e em condição de ser instruída.
EXAME TÉCNICO
	Argumento: nulidade de citação
Narram que "os peticionários foram citados por meio de edital, publicado no DOU de 19/02/2019 e 23/12/2019, porque não teriam sido encontrados no endereço indicado na inicial (...) contudo, Excelência, os peticionários possuem o mesmo endereço há anos, onde poderiam ser encontrados facilmente para serem notificados, como foram agora" (peça 59, p. 1-2) .
Dizem que "por representar medida extraordinária, a citação por edital deve ser precedida de providências exaurientes voltadas à localização do demandado" e que "é imprescindível, para uma citação editalícia válida, que tenha sido providenciada todas as tentativas de localização do demandado, o que não ocorreu no caso em tela" (peça 59, p. 2) .
Por isso, argumenta que não pode ser feita a citação por edital, especialmente "nas hipóteses em que remanescem medidas ao alcance do demandante ou passíveis de adoção mediante o concurso do aparelho judiciário, tais como as consultas a base de dados oficiais mediante os sistemas eletrônicos disponíveis" e que "a falta de diligências para localizar o atual endereço dos peticionários ou comprovar que todos os esforços para os encontras foram infrutíferos, torna a citação por edital nula".
	Análise do argumento
	Na proposta cultural, os responsáveis informaram o seguinte endereço: Rua São Miguel, 410, Santa Cecília-RS (peça 1, p. 1) . 
Há nos autos cópia do Ofício n. 3634/2015 - COAPC/CGAAV/DIC/SEFIC/MINC (peça 20, p. 1) , destinado ao endereço constante na proposta cultural, requisitando a apresentação de documentos complementares à prestação de contas.
Constam também cópias dos Comunicados de Reprovação Técnica n° 034, 036 e 037/2019/CGARE/DFIND/SEFIC/SECULT (peças 25 a 27) , enviados para o endereço constante na proposta cultural, e cópias dos Avisos de Recebimento devolvidos pela razão "mudou-se" (peças 28 a 30) .
Somente diante da devolução dos comunicados, foi promovida a notificação por meio do edital publicado no Diário Oficial da União (peça 31) .
Desta forma, resta comprovado que, antes de promover a notificação dos responsáveis por edital, o órgão repassador tentou notificar por outros meios, qual seja, enviando ofício para o endereço informado quando foi protocolada a proposta cultural. 
Importa mencionar que o órgão repassador não necessariamente tem acesso a sistemas com endereços dos proponentes, como alegado pelos responsáveis, razão pela qual é informado o endereço na proposta cultural.
Por esta razão, não se acolhe o argumento de nulidade na notificação.
	Argumento: prescrição da pretensão ressarcitória e punitiva
Defendem que "operou-se a prescrição da pretensão punitiva e de ressarcimento ao erário", pois "passaram-se cinco anos entre os seguintes marcos interruptivos da prescrição: data para a prestação final de contas (31/01/2015) e a notificação dos peticionários, que se dará após o dia 31/01/2020) " (peça 59, p. 2) .
Falam que "a teor do Art. 1.º da Lei 9.873/99, o prazo da pretensão punitiva e de ressarcimento ao erário é quinquenal, conforme já decidiu o STF em vários julgados sobre o tema" e "embora não se desconheça o entendimento deste Tribunal em adotar o prazo de dez anos para o exercício da pretensão punitiva, nos termos do Art. 205 do Código Civil, bem como entender imprescritível a pretensão de ressarcimento ao erário, não parece, salvo outro juízo, a melhor interpretação a se fazer" (peça 59, p. 2) .
Isso porque "no conflito aparente de normas jurídicas aplica-se o princípio da especialidade - 'lex specialis derogat generali' -, ou seja, entre o conflito de duas normas jurídicas, uma geral e outra especial, prevalece a norma especial. No presente caso, portanto, o conflito entre o prazo prescricional previsto no Código Civil (norma geral) e na Lei n.º 9.873/99 (norma especial) , prevalecerá o prazo quinquenal, nos termos do Art. 1.º da Lei 9.873/99" (peça 59, p. 3) .
Requerem "o reconhecimento da prescrição da pretensão punitiva e de ressarcimento ao erário é medida que se impõe" (peça 59, p. 3) .
	Análise do argumento
	Vale ressaltar que a pretensão punitiva do TCU, conforme Acórdão 1441/2016-TCU-Plenário, Relator Benjamin Zymler, que uniformizou a jurisprudência acerca dessa questão, subordina-se ao prazo geral de prescrição indicado no art. 205 do Código Civil, que é de dez anos, contado da data de ocorrência da irregularidade sancionada, nos termos do art. 189 do Código Civil, sendo este prazo interrompido pelo ato que ordenar a citação, a audiência ou a oitiva dos responsáveis.
No caso em exame, não ocorreu a prescrição, uma vez que a irregularidade sancionada se deu em 31/1/2015, data final para apresentar a prestação de contas contendo os documentos que comprovasse a execução do projeto de forma correta, e o ato de ordenação da citação ocorreu em 22/7/2021.
Passemos agora à análise da alegação da prescrição da pretensão ressarcitória.
O Supremo Tribunal Federal - STF, no Recurso Extraordinário - RE 636.886, fixou a tese, com repercussão geral reconhecida, de que "é prescritível a pretensão de ressarcimento ao erário fundada em decisão de Tribunal de Contas" (Tema 899) . Em que pese o questionamento acerca da abrangência da tese ali firmada, no sentido de que se circunscreveria apenas ao processo de execução da condenação imposta pelo TCU (ou seja, inaplicável à pretensão de ressarcimento exercida no processo "conhecimento" da TCE) , verifica-se que o STF, por meio de decisões prolatadas pelas suas duas turmas, tem decidido de forma reiterada que se aplica o prazo prescricional de 5 anos previsto na Lei 9.873/1999 às pretensões sancionatória e ressarcitória a cargo do Tribunal de Contas da União. 
Seja por aplicação direta ou por analogia, a orientação sufragada é no sentido de que o prazo de 5 anos é compatível com a tese de que a ação e a execução prescrevem no mesmo prazo (Súmula 150 do STF) , bem como com o fato de que a Lei 9.873/1999 - que regulamenta o exercício de ação punitiva pela Administração Pública Federal, direta e indireta - regeria integralmente a prescrição no âmbito do TCU. Quanto a este último aspecto, o Ministro Luís Roberto Barroso, no voto exarado no julgamento do MS 32.201, embora tenha advertido que a atuação do TCU, em sua acepção clássica, não se qualifica como exercício do poder de polícia, ressaltou que a Lei 9.873/1999 assumiria vocação regulatória geral da prescrição do exercício da competência sancionadora da Administração Pública, sendo sua disciplina aplicável a qualquer ação punitiva da Administração Pública Federal, exceto àquelas esferas em que exista regulamentação específica. Ademais, em virtude da autonomia científica do Direito Administrativo, não haveria razão plausível para suprimir a omissão da Lei Orgânica do Tribunal de Contas da União, no tocante ao estabelecimento de um prazo prescricional próprio, valendo-se das normas de direito civil, e não das de direito administrativo.
Eis algumas ementas que evidenciam o entendimento predominante do STF:
Ementa: AGRAVO REGIMENTAL EM MANDADO DE SEGURANÇA. TOMADA DE CONTAS ESPECIAL. TRIBUNAL DE CONTAS DA UNIÃO. CONDENAÇÃO A RESSARCIMENTO AO ERÁRIO. PRESCRIÇÃO. MARCO INTERRUPTIVO. ART. 2°, II, DA LEI 9.873/1999. ATO INEQUÍVOCO DE APURAÇÃO DO FATO. DISCUSSÃO. DIREITO LÍQUIDO E CERTO. DEMONSTRAÇÃO. INOCORRÊNCIA. SUBSISTÊNCIA DA DECISÃO AGRAVADA. AGRAVO A QUE SE NEGA PROVIMENTO. I - As razões do agravo regimental são inaptas para desconstituir os fundamentos da decisão agravada, que, por isso, se mantêm hígidos. II - Aplicando-se a regulamentação da Lei 9.873/1999 ao caso concreto, observa-se que a pretensão sancionatória do TCU, em relação aos atos praticados pelo impetrante, levando-se em consideração a ocorrência de 5 causas interruptivas da prescrição, não teria sido fulminada pelo decurso do tempo. III - A pretensão do recorrente, fundada na discussão sobre os fatos apontados como marcos interruptivos da prescrição da pretensão punitiva da Administração Pública, refoge aos estreitos limites do mandamus, ante a ausência de liquidez e certeza do direito pleiteado. IV - Agravo regimental a que se nega provimento. MS 36067 ED-AgR. Órgão julgador: Segunda Turma. Relator (a) : Min. RICARDO LEWANDOWSKI. Julgamento: 18/10/2019
Ementa: AGRAVO REGIMENTAL EM RECLAMAÇÃO. TRIBUNAL DE CONTAS DA UNIÃO. TOMADA DE CONTA ESPECIAL. PRESCRIÇÃO DA PRETENSÃO PUNITIVA. RECONHECIDA EM DECISÃO DO SUPREMO TRIBUNAL FEDERAL. PRESCRITIBILIDADE DO RESSARCIMENTO AO ERÁRIO FUNDADA EM DECISÃO DE TRIBUNAL DE CONTAS. AÇÃO DE IMPROBIDADE ADMINISTRATIVA COM PEDIDO DE RESSARCIMENTO JÁ EM CURSO. AGRAVO REGIMENTAL A QUE SE NEGA PROVIMENTO. I - O acórdão do TCU determinou a formação de processo administrativo para avaliarem, efetivamente, a eventual responsabilização do agravado para o ressarcimento do dano ao erário, contrariando, assim, autoridade desta Corte no MS 35.512/DF, uma vez que houve a concessão da segurança para declarar a ocorrência da prescrição da pretensão punitiva do TCU em relação às infrações imputadas a ele, destacando-se que a União poderia perseguir os valores referentes ao ressarcimento dos danos na esfera judicial. II - Agravo regimental a que se nega provimento. (Rcl 39497 AgR. Órgão julgador: Segunda Turma. Relator (a) : Min. RICARDO LEWANDOWSKI. Julgamento: 10/10/2020) 
Ementa: MANDADO DE SEGURANÇA. DIREITO ADMINISTRATIVO. TRIBUNAL DE CONTAS DA UNIÃO. SERVIDOR DA SECRETARIA DE SAÚDE DO ESTADO DO ACRE. FISCALIZAÇÃO OMISSA E DEFICIENTE NA EXECUÇÃO DE DOIS CONVÊNIOS FIRMADOS ENTRE A SECRETARIA ESTADUAL E O MINISTÉRIO DA SAÚDE. APLICAÇÃO DE MULTA. ARTS. 28, II, E 58, II, DA LEI 8.443/1992. ART. 268, II, DO REGIMENTO INTERNO DO TCU. PRESCRIÇÃO DA PRETENSÃO SANCIONATÓRIA. OCORRÊNCIA. APLICAÇÃO DA LEI 9.873/1999. PRECEDENTES DESTE STF. MEDIDA LIMINAR DEFERIDA E RATIFICADA NO EXAME DE MÉRITO. SEGURANÇA CONCEDIDA PARA AFASTAR A MULTA APLICADA. 1. A prescrição da pretensão punitiva do TCU é regulada pela Lei 9.873/1999, descabendo a aplicação do prazo decenal previsto na legislação civil (art. 205 do Código Civil) . Ao revés, incide o prazo quinquenal previsto na Lei 9.873/1999 (MS 32201, Rel. Min. Roberto Barroso, PRIMEIRA TURMA, DJe 7/8/2017; MS 35.512-AgR, Rel. Min. Ricardo Lewandowski, SEGUNDA TURMA, DJe 21/6/2019) . 2. In casu, na linha do parecer apresentado pelo Ministério Público Federal e da decisão liminar de minha lavra, é inequívoca a superação do prazo prescricional quinquenal. Os ilícitos apontados pela Corte de Contas ocorreram em julho de 2006, tendo o processo de auditoria sido instaurado em 9/10/2006. A ordem de citação do responsável para a audiência, por sua vez, ocorreu em 25/6/2007. Entretanto, a decisão condenatória recorrível foi exarada somente em 31/5/2016, data da prolação do Acórdão 3513/2016-TCU-Primeira Câmara. 3. Ex positis, CONCEDO A SEGURANÇA unicamente para afastar a sanção de multa aplicada ao impetrante, nos autos da Tomada de Contas Processo 023.288/2006-0, máxime da ocorrência de prescrição da pretensão punitiva do Tribunal de Contas da União. MS 35940. (Órgão julgador: Primeira Turma. Relator (a) : Min. LUIZ FUX. Julgamento: 16/06/2020) .
Essa orientação também foi seguida nas seguintes decisões monocráticas: MS 36.127-MC/DF e MS 35.940-MC/DF, Rel. Min. Luiz Fux; MS 35.294, MS 35.539/DF e MS 35.971-TP/DF, Rel. Min. Marco Aurélio; MS 34.256 MC/DF, MS 36.054-MC e MS 36.067-MC/DF, Rel. Min. Ricardo Lewandowski.
O Supremo Tribunal Federal tem se pronunciado no sentido de reconhecer não só a aplicação da prescrição quinquenal com fulcro na interpretação da Lei 9.873/1999, mas também a incidência dos marcos interruptivos do prazo prescricional consignados na referida lei, tantas vezes quanto presentes os suportes fáticos (MS 32201, Relator: Min. Roberto Barroso) . 
Entendimento que também foi adotado nas seguintes decisões monocráticas: MS 36.054, MS 34.256-MC, MS 35.512 e MS 36.067-MC, todos de relatoria do Min. Ricardo Lewandowski; MS 35.294, MS 35.539 e MS 35.971-TP, todos de relatoria do Min. Marco Aurélio; MS 32.201, Rel. Min. Roberto Barroso, e MS 36.127-MC e MS 35.940-MC, Min. Luiz Fux.
Em relação ao termo inicial da contagem do prazo prescricional, o "caput" do art. 1º da Lei 9.873/1999 oferece solução que não destoa do modelo adotado pelo TCU no incidente de uniformização de jurisprudência, em que se examinou a prescrição da pretensão punitiva, nos termos do Acórdão 1441/2016-TCU-Plenário (Rel. Min. Benjamin Zymler) , com a adição da particularidade de explicitar o caso de infrações permanentes ou continuadas:
a) Regra geral: "data da prática do ato" (o que equivale a "ocorrência da irregularidade sancionada") ;
b) Regra especial: "no caso de infração permanente ou continuada, do dia em que tiver cessado".
A Lei 9.873/1999, no art. 2º, estabelece as causas interruptivas da prescrição punitiva, consoante abaixo transcrito, já na redação conferida pela Lei 11.941/2009:
Art. 2º Interrompe-se a prescrição da ação punitiva:
I - pela notificação ou citação do indiciado ou acusado, inclusive por meio de edital;
II - por qualquer ato inequívoco, que importe apuração do fato;
III - pela decisão condenatória recorrível.
IV - por qualquer ato inequívoco que importe em manifestação expressa de tentativa de solução conciliatória no âmbito interno da administração pública federal.
O quadro a seguir indica alguns eventos processuais, ocorridos no curso de uma TCE (fase interna e externa) - instaurada em razão de irregularidades na aplicação de recursos da União transferidos a entes subnacionais - que poderiam ser enquadrados nas causas de interrupção da prescrição acima apontadas, sem prejuízo, é claro, de outras ocorrências fáticas elegíveis como marco interruptivo, a depender da forma de proceder de cada entidade ou órgão tomador de contas.
	I - pela notificação ou citação do indiciado ou acusado, inclusive por meio de edital;
	 (i) notificação no âmbito do procedimento administrativo de ressarcimento previamente à instauração da TCE;
 (ii) notificação efetuada pelo órgão tomador de contas acerca da instauração da TCE;
 (iii) citação efetuada pelo TCU.
*Data da ciência da notificação ou citação pelos responsáveis ou de publicação do edital no DOU.

	II - por qualquer ato inequívoco, que importe apuração do fato;
* procedimento que evidencie a apuração dos fatos irregulares, com o objetivo quantificar o dano e identificar possíveis responsáveis.
	 (i) relatório de sindicância ou PAD;
 (ii) relatório de apuração de irregularidades referente ao processo administrativo prévio à instauração da TCE;
 (iii) relatórios de fiscalização, pareceres, despachos, informações e memorandos relacionados à apuração dos fatos irregulares;
 (iv) relatório do tomador de contas;
 (v) relatório do controle interno; 
 (vi) termo de instauração ou designação de instauração da TCE;
 (vii) autuação da TCE no TCU; entre outras causas.
*Há quem inclua nesse grupo diligências que comprovam providências do responsável sobre as irregularidades investigadas.

	III - pela decisão condenatória recorrível.
	 (i) Verifica-se apenas no âmbito do TCU com a data da prolação do acórdão condenatório recorrível.

	IV - por qualquer ato inequívoco que importe em manifestação expressa de tentativa de solução conciliatória no âmbito interno da administração pública federal.
	 (i) pedido de parcelamento;
 (ii) pagamento parcial do débito;
 (iii) qualquer manifestação do responsável que demonstreclaramente a sua intenção de recolher o débito.

Bem se vê, portanto, que haveria uma multiplicidade de causas de interrupção da prescrição, conforme se depreende do art. 2º da Lei 9.873/1999. Tal exegese encontra respaldo em precedentes do STF, a exemplo do que se decidiu no julgamento do MS 36067 (Rel. Min. Ricardo Lewandowski) , com destaque para trecho do voto em que o Relator reconhece cinco causas de interrupção da prescrição, in verbis:
 (...) Assim, faz-se necessário levar em consideração que, apesar de os fatos objeto da apuração conduzida pela Corte de Contas remontarem aos anos de 1999 e 2000, período no qual o impetrante era Secretário de Saúde municipal, o Tribunal de Contas da União deu prosseguimento à tomada de contas especial por ter constatado a ocorrência de 5 causas interruptivas da prescrição, a saber: a) relatório de auditoria em conjunto realizada pelo Denasus e pela Secretaria Federal de Controle, lavrado em 06/07/2001, sendo este, certamente, um ato inequívoco que importou a apuração do fato (art. 2º, II, da Lei n. 9.873/1999) ; b) instauração de Tomada de Contas Especial pelo FNS, ocorrida em 05/10/2005, sendo este também, certamente, um ato inequívoco que importou a apuração do fato (art. 2º, II, da Lei n. 9.873/1999) ; c) a autuação da presente Tomada de Contas Especial no âmbito do Tribunal de Contas da União, ocorrida em 12/08/2008, sendo este também, certamente, um ato inequívoco que importou a apuração do fato (art. 2º, II, da Lei n. 9.873/1999) ; d) o ato que ordenou a citação do responsável, ora impetrante, ocorrida em 12/07/2010 (art. 2º, I, da Lei n. 9.873/1999) ; e e) o exercício do poder punitivo ocorrido em 20/06/2012, data da prolação do Acórdão 1563/2012-TCU-Plenário (art. 2º, III, da Lei n. 9.873/1999) .
No caso concreto, tendo como parâmetro a tese firmada pelo STF, no RE 636.886, no sentido de que ambas as pretensões do TCU (sancionatória e ressarcitória) sujeitam-se ao prazo prescricional de 5 anos previsto na Lei 9.873/1999, considerando, ainda, o sistema prescricional descrito na citada lei, inclusive as causas de suspensão e de interrupção da prescrição, tem-se os seguintes eventos processuais:
	a) 	Termo inicial da contagem do prazo (data da ocorrência da irregularidade) : em 31/1/2015 - data posterior ao prazo para ser apresentada a prestação de contas, contendo os documentos que comprovasse a execução do projeto de forma correta;
	b) Ofício n. 3634/2015 - COAPC/CGAAV/DIC/SEFIC/MINC (peça 20) , de 9/12/2015, destinado ao endereço constante na proposta cultural, requisitando a apresentação de documentos complementares à prestação de contas.
	c) Parecer de avaliação técnica quanto à execução do objeto e dos objetivos do projeto n°. 076/2016 - COAPC/CGAAV/DIC/SEFIC/MINC, de 17/2/2016 (peça 22) ;
	d) Laudo Final sobre a Prestação de Contas n° 014/2019 - CGARE/DFIND/SECULT/Ministério da Cidadania, de 11/2/2019 (peça 23) ;
	e) Comunicados de Reprovação Técnica n° 034, 036 e 037/2019/CGARE/DFIND/SEFIC/SECULT, elaborados em 11/2/2019 (peças 25 a 27) , enviados para o endereço constante na proposta cultural;
	f) Edital de notificação publicado no DOU em 23/12/2019 (peça 31) ;
	g) Relatório de TCE 68/2020 (peça 38) ;
	h) Relatório de Auditoria 68/2020, de 14/8/2020 (peça 41) ;
	i) Instrução lavrada pela unidade técnica do TCU em 19/7/2021 (peça 48) ;
	j) Ofícios 40368 e 40369/2021 - Seproc, recebidos pelos responsáveis em 13/9/2021 (peças 55 e 56) .	
Analisando-se a data da prática do ato irregular, bem como os eventos processuais que se sucederam, conforme acima enumerados, os quais teriam o condão de interromper o curso do prazo prescricional, de acordo com o art. 2º da Lei 9.873/1999, observa-se que não teria transcorrido o prazo de 5 (cinco) anos entre os eventos processuais descritos acima. Dessa forma, ainda que se levasse em conta o entendimento sufragado pelo STF, no julgamento do RE 636.886, não teria ocorrido a prescrição da pretensão sancionatória e ressarcitória a cargo do TCU.
E, ainda que tivesse ocorrido a prescrição conforme o entendimento do STF, temos que o caso tratado no RE 636.886 (tema 899 da repercussão geral) diz respeito à fase de execução judicial de deliberação do Tribunal de Contas, tanto assim que, para deslindá-lo, foi necessária a aplicação da Lei 6.830/1980 (Lei de Execuções Fiscais) , diploma legal evidentemente inaplicável à fase que antecede a formação do título executivo extrajudicial do TCU, caracterizada pela atuação do órgão de controle externo até a prolação do acórdão.
Veja-se que foram opostos embargos declaratórios contra a referida decisão do STF, os quais foram rejeitados pela maioria da Suprema Corte (Plenário, Sessão Virtual de 13.8.2021 a 20.8.2021) , confirmando, portanto, a abrangência da deliberação prolatada na fixação do tema 899, razão por que se deve adotar a orientação prevalente no TCU, no sentido de que a matéria ali tratada alcançaria tão somente a fase judicial de cobrança do título extrajudicial, não atingindo os processos de controle externo, mantendo-se, desse modo,  a interpretação adotada pela Suprema Corte, em 2008, no Mandado de Segurança - MS 26.210, oportunidade em que foi definida a tese da imprescritibilidade das ações de ressarcimento ao erário:
A suspensão pelo STF das demandas nas quais esteja em questão a prescritibilidade da pretensão de ressarcimento ao erário com base em decisão de tribunal de contas (RE 636.886/STF) alcança tão somente a fase judicial de cobrança do título extrajudicial, não atingindo os processos de controle externo em trâmite. Até julgamento definitivo em contrário pelo STF, permanece o entendimento do TCU acerca da imprescritibilidade das pretensões de ressarcimento decorrentes de tomadas de contas especiais. (Acórdão 1267/2019-TCU-Plenário, Relator: Min. AROLDO CEDRAZ) 
A suspensão pelo STF das demandas nas quais esteja em questão a prescritibilidade da pretensão de ressarcimento ao erário com base em decisão de tribunal de contas (RE 636.886/STF) alcança tão somente a fase judicial de cobrança do título extrajudicial, não atingindo os processos de controle externo em trâmite. Até julgamento definitivo em contrário pelo STF, permanecem imprescritíveis as pretensões de ressarcimento decorrentes de tomadas de contas especiais. (Acórdão 7930/2018-TCU-Segunda Câmara, Relatora: Min. ANA ARRAES) .
Diante do narrado, não se aceita o argumento apresentado.
Por todo o exposto, propõe-se rejeitar as alegações de defesa dos responsáveis Faz Assessoria Planejamento e Eventos Culturais Ltda e Marco Aurelio Araújo Kroeff, devendo as contas serem julgadas irregulares, condenando-os solidariamente ao débito apurado e aplicando-lhes a multa prevista no art. 57 da Lei 8.443/1992.
CONCLUSÃO
	Em face da análise promovida na seção "Exame Técnico", verifica-se que os responsáveis Faz Assessoria Planejamento e Eventos Culturais Ltda e Marco Aurelio Araújo Kroeff não lograram comprovar a boa e regular aplicação dos recursos. Ademais, inexistem nos autos elementos que demonstrem a boa-fé dos responsáveis ou a ocorrência de outras excludentes de culpabilidade.
Verifica-se também que não houve a prescrição da pretensão punitiva, conforme análise já realizada.
	Tendo em vista que não constam dos autos elementos que permitam reconhecer a boa-fé dos responsáveis, sugere-se que as suas contas sejam julgadas irregulares, nos termos do art. 202, § 6º, do Regimento Interno do TCU, com a imputação do débito atualizado monetariamente e acrescido de juros de mora, nos termos do art. 202, § 1º do Regimento Interno do TCU, descontado o valor eventualmente recolhido, com a aplicação da multa prevista no art. 57 da Lei 8.443/1992.
Por fim, como não houve elementos que pudessem modificar o entendimento acerca das irregularidades em apuração, mantém-se a matriz de responsabilização presente na peça 47.
PROPOSTA DE ENCAMINHAMENTO
Diante do exposto, submetemos os autos à consideração superior, propondo ao Tribunal:
rejeitar as alegações de defesa dos responsáveis Faz Assessoria Planejamento e Eventos Culturais Ltda (CNPJ: 94.584.216/0001-95) e Marco Aurelio Araújo Kroeff (CPF: XXX.894.950-XX) ;
julgar irregulares, nos termos dos arts. 1º, inciso I, 16, inciso III, alíneas b e c, da Lei 8.443/1992, c/c os arts. 19 e 23, inciso III, da mesma Lei, as contas dos responsáveis Faz Assessoria Planejamento e Eventos Culturais Ltda (CNPJ: 94.584.216/0001-95) e Marco Aurelio Araújo Kroeff (CPF: XXX.894.950-XX) , condenando-os solidariamente ao pagamento das importâncias a seguir especificadas, atualizadas monetariamente e acrescidas dos juros de mora, calculadas a partir das datas discriminadas até a data da efetiva quitação do débito, fixando-lhes o prazo de quinze dias, para que comprovem, perante o Tribunal, o recolhimento das referidas quantias aos cofres do Fundo Nacional de Cultura, nos termos do art. 23, inciso III, alínea "a", da citada lei, c/c o art. 214, inciso III, alínea "a", do Regimento Interno do TCU.  
		Débitos relacionados ao responsável Faz Assessoria Planejamento e Eventos Culturais Ltda (CNPJ: 94.584.216/0001-95) em solidariedade com Marco Aurelio Araújo Kroeff (CPF: XXX.894.950-XX) :
	Data de ocorrência
	Valor histórico (R$) 

	1/2/2013
	49.753,21

	25/4/2013
	125.000,00

	13/8/2013
	9.762,60

	19/8/2013
	9.762,60

	4/9/2013
	100.000,00

	27/9/2013
	18.000,00

	4/12/2013
	60.000,00

	4/12/2013
	80.000,00

	24/12/2013
	58.000,00

	17/1/2014
	19.000,00

	14/1/2014
	12.000,00

	15/4/2014
	10.000,00

	4/4/2014
	20.000,00

	4/4/2014
	50.000,00

	4/4/2014
	65.000,00

	22/4/2014
	20.000,00

	22/4/2014
	20.000,00

	9/5/2014
	30.041,34

	5/8/2014
	10.000,00

	19/9/2014
	10.000,00

Valor atualizado do débito (com juros) em 22/3/2022: R$ 1.303.115,86.
aplicar individualmente aos responsáveis Faz Assessoria Planejamento e Eventos Culturais Ltda (CNPJ: 94.584.216/0001-95) e Marco Aurelio Araújo Kroeff (CPF: XXX.894.950-XX) , a multa prevista no art. 57 da Lei 8.443/1992 c/c o art. 267 do Regimento Interno do TCU, fixando-lhes o prazo de quinze dias, a contar da notificação, para que comprovem, perante o Tribunal (art. 214, III, alínea "a", do Regimento Interno do TCU) , o recolhimento da dívida aos cofres do Tesouro Nacional, atualizada monetariamente desde a data do acórdão que vier a ser proferido por este Tribunal até a data do efetivo recolhimento, se paga após o vencimento, na forma da legislação em vigor;
autorizar, desde logo, a cobrança judicial das dívidas, caso não atendidas as notificações, na forma do disposto no art. 28, inciso II, da Lei 8.443/1992;
autorizar também, desde logo, se requerido, com fundamento no art. 26, da Lei 8.443, de 1992, c/c o art. 217, §1º do Regimento Interno do TCU, o parcelamento da (s) dívida (s) em até 36 parcelas, incidindo, sobre cada parcela, corrigida monetariamente, os correspondentes acréscimos legais, fixando-lhe o prazo de quinze dias, a contar do recebimento da notificação, para comprovar, perante o Tribunal, o recolhimento da primeira parcela, e de trinta dias, a contar da parcela anterior, para comprovar os recolhimentos das demais parcelas, devendo incidir, sobre cada valor mensal, atualizado monetariamente, os juros de mora devidos, no caso do débito, na forma prevista na legislação em vigor, alertando os responsáveis de que a falta de comprovação do recolhimento de qualquer parcela importará o vencimento antecipado do saldo devedor, nos termos do § 2º do art. 217 do Regimento Interno deste Tribunal; 
enviar cópia do Acórdão a ser prolatado à Procuradoria da República no Estado de RS, nos termos do § 3º do art. 16 da Lei 8.443/1992, c/c o § 7º do art. 209 do Regimento Interno do TCU, para adoção das medidas cabíveis; e
enviar cópia do Acórdão que vier a ser proferido ao Secretaria Especial da Cultura e aos responsáveis, para ciência;
informar à Procuradoria da República no Estado de RS, ao Secretaria Especial da Cultura e aos responsáveis que a presente deliberação, acompanhada do Relatório e do Voto que a fundamenta, está disponível para a consulta no endereço www.tcu.gov.br/acordaos, além de esclarecer que, caso requerido, o TCU poderá fornecer sem custos as correspondentes cópias, de forma impressa; e
informar à Procuradoria da República no Estado de RS que, nos termos do parágrafo único do art. 62 da Resolução TCU 259/2014, os procuradores e membros do Ministério Público credenciados nesta Corte podem acessar os presentes autos de forma eletrônica e automática, ressalvados apenas os casos de eventuais peças classificadas como sigilosas, as quais requerem solicitação formal."

Klayton Augusto Martins Topor (68.438/OAB-RS) e Antonio Cesar Peres da Silva (27.816/OAB-RS) representando ambos responsáveis.

Procurador Júlio Marcelo de Oliveira.

TOMADA DE CONTAS ESPECIAL. SECRETARIA ESPECIAL DA CULTURA. NÃO COMPROVAÇÃO DA REGULAR APLICAÇÃO DOS RECURSOS CAPTADOS POR FORÇA DO PRONAC. CONTAS IRREGULARES. DÉBITO E MULTA.

TOMADA DE CONTAS ESPECIAL (TCE)

Secretaria de Controle Externo de Tomada de Contas Especial (SecexTCE).

Trata-se de tomada de contas especial instaurada pela Secretaria Especial da Cultura, em desfavor de Faz Assessoria Planejamento e Eventos Culturais Ltda (CNPJ: 94.584.216/0001-95) e Marco Aurelio Araújo Kroeff (CPF: 369.894.950-49) , em razão de não comprovação da regular aplicação dos recursos repassados pela União, captados por força do projeto cultural Pronac 121382, cujo nome é "PRESENÇA CULTURAL 2ª edição".
2. A proponente Faz Assessoria Planejamento e seu dirigente Marco Aurelio Araújo Kroeff indicaram no documento intitulado "proposta cultural" a realização do seguinte evento (peça 1, p.1) :
PRESENÇA CULTURAL - 2ª edição. O evento seria uma mostra artística, com apresentações de grupos de música instrumental, proporcionando um grande espetáculo em quatro cidades do Rio Grande do Sul, renovando a cultura popular e elevando a expressão da arte instrumental à população, valorizando ritmos regionais e contemporâneos.
3. O projeto foi aprovado por meio da portaria nº 260/12, de 4/5/2012, que autorizou a captação de R$ 858.125,00, para o período de 7/5/2012 a 31/12/2012 (peça 5, p.2) . Posteriormente o prazo para captação foi prorrogado até 31/12/2014 (peça 6) e o prazo para prestação de contas prorrogado até 31/1/2015. 
4. Os recursos foram captados nos termos dos arts. 18 e 26 da Lei 8.313/91 (Lei Federal de Incentivo à Cultura/Rouanet) , e de acordo com a Instrução Normativa Conjunta MINC/MF nº 1, de 13/6/95. Os valores recebidos foram registrados como patrocínio ou doação.
5. A empresa proponente captou recursos autorizados, no montante de R$ 776.319,75, conforme atestam os recibos (peça 7) e/ou extratos bancários (peças 19 e 34) , o que equivale a 90,5% do valor autorizado.
6. No relatório (peça 38) , o tomador de contas concluiu que o prejuízo importaria no valor original de R$ 776.319,75, imputando-se a responsabilidade a Faz Assessoria Planejamento e Eventos Culturais Ltda e Marco Aurelio Araújo Kroeff, na condição de dirigente.
7. O parecer do dirigente do órgão de controle interno e a Controladoria-Geral da União concluíram pela irregularidade das presentes contas (peças 41 e 42) . O Ministro de Estado do Turismo atestou haver tomado conhecimento das conclusões contidas no relatório e certificado de auditoria, bem como do parecer conclusivo do dirigente do órgão de controle interno, manifestando-se pela irregularidade das contas, e determinou o encaminhamento do processo ao Tribunal de Contas da União (peça 44) .
8. Passo a tratar da irregularidade verificada. A irregularidade se refere à não comprovação da boa e regular aplicação dos recursos federais repassados por força do Projeto Cultural Pronac 121382 em decorrência da não demonstração do cumprimento do objeto pactuado com o Ministério da Cultura e da realização de atividades distintas das previstas no plano de trabalho.
9. Não foram apresentados documentos que evidenciassem a execução do objeto conforme o pactuado com a Secretaria Especial da Cultura, já que foram apresentadas fotografias manipuladas digitalmente e não foi enviado clipping de reportagens espontâneas que corroborasse as informações da prestação de contas final e a apresentação das atrações musicais. Ainda, foram realizadas atividades não previstas no plano de trabalho aprovado e que não tinham natureza cultural. 
10. Adoto como minhas razões de decidir o parecer da SecexTCE, endossado pelo Ministério Público, sem prejuízo de tecer algumas considerações.
11. Como bem salientado pela unidade técnica, apesar de os responsáveis arguirem nulidade em virtude de terem sido citados pelo ministério responsável por edital (peça 31) , restou comprovado que, antes de promover a notificação dos responsáveis por edital, o órgão repassador tentou notificar por outros meios, qual seja, enviando ofício para o endereço informado quando foi protocolada a proposta cultural (peças 28 e 30) . Com isso, está evidenciado que, antes de promover a citação por edital, o órgão repassador tentou notificar os responsáveis por outros meios. Por isso, a argumentação apresentada não deve ser acolhida.
12. Ressalta-se ainda que o Supremo Tribunal Federal já afirmou ser desnecessária a notificação do responsável na fase interna da tomada de contas especial, por se tratar de fase meramente inquisitória e investigatória dos atos em apreciação. Ainda, no caso concreto, este Tribunal promoveu a devida citação dos responsáveis (peças 53 e 54) 
FASES. COMUNICAÇÕES. VALIDADE. PRINCÍPIOS DO DEVIDO PROCESSO LEGAL, DO CONTRADITÓRIO E DA AMPLA DEFESA. OBSERVÂNCIA. 1. São mitigadas as exigências de contraditório na fase interna da tomada de contas especial, pois não existe um processo que tem por finalidade julgar a regularidade das condutas e a responsabilidade dos agentes, mas há apenas um procedimento investigatório da Administração Pública para resguardar a legalidade e a economicidade na aplicação dos recursos públicos. Precedentes. 2. Mostra-se válido o ato de comunicação do interessado, desde que haja demonstração efetiva de ter atingido sua finalidade. 3. Não há nulidade no ato de citação realizado pelo Tribunal de Contas da União na fase externa da tomada de contas especial quando realizado por meio de carta registrada com aviso de recebimento assinado por terceira pessoa, caso reste comprovado ter sido o documento entregue no endereço do destinatário. Art. 179, II, do RITCU. Precedentes. (MS 34.690/DF-AgR, relator Min. Edson Fachin, julgamento em 25/9/2018) (Destaquei) 
13. Os responsáveis argumentam, ainda, ter havido prescrição da pretensão ressarcitória e punitiva. Para isso, trazem o entendimento definido no art. 1º da Lei 9.873/99 e julgados do STF sobre o tema. Requerem, ao final, que seja reconhecida a prescrição.
14. No tocante à prescrição da pretensão punitiva, é certo que não ocorreu pelas regras atuais uma vez que a irregularidade sancionada se deu em 31/1/2015, data final para apresentar a prestação de contas, e o ato de ordenação da citação ocorreu em 22/7/2021, portanto com menos de dez anos.
15. De qualquer forma, mesmo se fosse adotado o entendimento trazido pelos responsáveis, não haveria que se falar em prescrição. Neste sentido, o Supremo Tribunal Federal com fundamento na aplicação combinada da Lei 9.873/1999 com a Lei 8.443/1992 (Lei Orgânica do TCU) e na forma aplicada na ADI 5509, fixou o prazo de prescrição relativo aos processos dos Tribunais de Contas em cinco anos, a contar, no presente caso, do vencimento do prazo para prestar contas. Ou seja, trata-se de entendimento que se aplica tanto à prescrição da pretensão ressarcitória quanto à prescrição da pretensão punitiva. 
16. Considerando o sistema prescricional descrito, inclusive as causas de interrupção da prescrição, observou-se a ocorrência de diversos eventos processuais entre 2015 e 2021, o que fez com que não ocorresse a prescrição. Dessa forma, ainda que fosse adotado o entendimento trazido pelos responsáveis, não se verificou a ocorrência da prescrição da pretensão sancionatória ou ressarcitória a cargo do TCU.
17. Diante disso, pelo fato de os responsáveis, Faz Assessoria Planejamento e Eventos Culturais Ltda e Marco Aurelio Araújo Kroeff, não terem apresentado justificativas razoáveis para a não comprovação da boa e regular aplicação dos recursos e, ainda, por não existirem nos autos elementos que demonstrem a boa-fé dos responsáveis ou a ocorrência de outras excludentes de culpabilidade, impõe-se o julgamento pela irregularidade das contas dos responsáveis, condenando-os ao pagamento do débito e aplicando-lhes a multa prevista no art. 57 da Lei 8.443/1992.
Face ao exposto, voto no sentido de que o Tribunal adota o acórdão que ora submeto à apreciação deste Colegiado.
TCU, Sala das Sessões, em 18 de outubro de 2022.
ANTONIO ANASTASIA 
Relator